最高法院刑事判決　　　　　　　　　　　　　　　九十一年度台上字第一八五二號
　　上　訴　人　甲○○
右上訴人因違反毒品危害防制條例案件，不服台灣高等法院台中分院中華民國八十八
年十二月二十一日第二審判決（八十八年度上訴字第一八００號，起訴案號：台灣南
投地方法院檢察署八十八年度偵字第五二六號），提起上訴，本院判決如左：
    主  文
原判決撤銷，發回台灣高等法院台中分院。
    理  由
本件原判決認定上訴人甲○○因陳水明無管道購得毒品供己施用，而在陳水明之要求
下，基於幫助陳水明施用毒品之犯意，於民國八十七年十二月十五日凌晨三時許，聯
絡不詳姓名綽號「阿忠」者，在南投縣南投市○○○街三巷五十二號二樓房間內，由
陳水明與「阿忠」二人直接進行交易，陳水明以新台幣（下同）三千元購買海洛因一
小包及三萬五千元購買重一兩之安非他命一包。陳水明另於八十八年一月二十日，再
度向上訴人表示欲購買毒品，二人乃約在南投市○○○街五十號前碰面，上訴人即將
其自己購自「阿忠」者之海洛因一小包，以原價四千元轉讓給陳水明，同時並將其以
四萬元購入之安非他命重約一兩取出其中少量留供己施用後，以同價四萬元出售予陳
水明。嗣於八十八年一月二十二日凌晨零時二十分許，在南投市○○○街五十號前停
車場為警查獲，並扣得上訴人身上起出之安非他命一小包等情。因而撤銷第一審判決
，改判論處上訴人幫助施用第一級毒品及販賣第二級毒品罪刑，固非無見。
惟查：(一)、已受請求之事項未予判決者，其判決當然為違背法令，刑事訴訟法第三百
七十九條第十二款定有明文。本件檢察官除起訴上訴人於八十七年十二月十五日凌晨
三時許，八十八年一月二十日下午十時許，分別意圖營利而販賣海洛因及安非他命與
陳水明外，並指上訴人基於意圖營利之犯意，於八十七年十二月間，及於八十八年一
月間，先後向綽號「阿忠」者購買數量不詳之海洛因及安非他命等情。而販賣毒品罪
，並不以販入之後復行賣出為構成要件，祇須以營利為目的將毒品販入或賣出，有一
於此，其犯罪即已完成。原審對檢察官所指上訴人前述犯行部分，並未予以判決，復
未於判決中說明不予審究之理由，任置檢察官起訴之部分犯罪事實於不顧，尚有未合
。(二)、訊問被告應先告以犯罪嫌疑及所犯所有罪名，罪名經告知後，認為應變更者，
應再告知，刑事訴訟法第九十五條第一款定有明文。揆諸此等規定，在使被告於審理
時得依其罪名有行使防禦權之機會，以免被告對甲罪名防禦，法院卻依乙罪名判決，
而有害被告之權益。故事實審法院於言詞審理時，認為應變更起訴法條論科時，應告
知被告，且判決時除應於理由欄內說明外，並應於論結欄援引同法第三百條作為法律
上之依據，方屬適法。檢察官起訴事實指上訴人於八十七年十二月十五日凌晨三時許
，販賣三千元之海洛因及三萬五千元之安非他命（重約一兩）與陳水明；於八十八年
一月二十日下午十時許，販賣四千元之海洛因及四萬元之安非他命（重約一兩）與陳
水明，並認上訴人所為分別涉犯毒品危害防制條例第四條第一項及第二項之販賣第一
級毒品及販賣第二級毒品罪嫌。原判決則認定上訴人於八十七年十二月十五日凌晨三
時許，基於幫助陳水明施用毒品之犯意，為陳水明聯絡綽號「阿忠」者，由陳水明直
接向綽號「阿忠」者購得海洛因及安非他命，並說明上訴人前揭部分所為係犯毒品危
害防制條例第十條第一項、第二項之幫助施用第一、二級毒品罪；於八十八年一月二
十日，以購買原價四千元轉讓海洛因一小包與陳水明，並說明上訴人該部分所為係犯
毒品危害防制條例第八條第一項之轉讓第一級毒品罪等情。惟就上開與起訴事實不盡
相同之事實暨變更之罪名，未於審判期日或之前踐行上開告知之程序，使上訴人為充
分之辯論及防禦，即逕行判決，此有原審各次訊問及審判筆錄可稽，其所踐行之訴訟
程序，已有未合。且原判決未於理由欄說明是否變更檢察官起訴之法條，復未於論結
欄援引刑事訴訟法第三百條作為法律上之依據，亦有未洽。(三)、販賣毒品罪，以行為
人有營利之意圖為必要，故行為人有無此項犯罪之目的條件，自應於事實欄內為詳實
之記載，然後於理由內說明其憑以認定之證據，始稱適法。原判決認定上訴人於八十
八年一月二十日，將重約一兩之安非他命取出少部分留供己用，其餘部分以四萬元之
代價販賣予陳水明等情。然其並未認定上訴人該部分所為是否基於營利之意圖，其事
實欄之記載並非明確，不足為適用法律之依據，尚有未合。(四)、審理事實之法院，對
於卷內被告有利及不利之證據，應一律注意，詳為調查，然後綜合全案證據資料，本
於經驗法則以定其取捨，並將取捨證據及得心證之理由於判決內詳為說明，故證據雖
已調查而尚有其他必要部分未經調查者，仍難遽為被告有利或不利之認定。檢察官指
上訴人如起訴書犯罪事實欄所載之行為，涉犯毒品危害防制條例第四條第一項、第二
項之販賣第一、二級毒品罪嫌，係依憑上訴人、陳水明於警訊中之供述，為其主要論
據。原判決除認定上訴人於八十八年一月二十日，有販賣安非他命與陳水明外，其餘
部分則論斷上訴人所為係幫助陳水明施用第一、二級毒品，及另轉讓海洛因與陳水明
。而上訴人、陳水明於警訊中（偵查卷第三至九頁）是否為如檢察官起訴書犯罪事實
欄之供述？苟上訴人、陳水明於警訊中之上開供述係屬事實，何以不能為不利上訴人
之認定？原判決對檢察官所指上開不利上訴人之論據，未說明其經由何項調查及有何
證據，堪認不足為不利於上訴人論斷之依據，而僅憑上訴人、陳水明嗣於法院審理中
所供，即遽為有利於上訴人之認定，其查證未盡且理由欠備，遽行判決，尚嫌率斷。
(五)、當事人聲請調查之證據如與待證事實有重要關係，又非不能調查或不易調查，而
事實審未予調查，又未認其無調查之必要，以裁定駁回，或於判決理由予以說明者，
其踐行之訴訟程序，即難謂適法。上訴人因陳水明於原審之供述並非明確，而於原審
具狀聲請傳喚陳水明到庭調查上訴人是否有從中賺取差價？第二次購買安非他命時，
上訴人是否亦有出錢？上訴人是否僅代陳水明連絡販毒者？等情（原審卷第三十八至
三十九頁）。而此與上訴人之辯稱各節及犯罪事實如何攸關，原審未予傳喚訊問調查
，復未認為無調查之必要予以裁定駁回或於理由說明，亦有可議。上訴意旨指摘原判
決不當，尚非全無理由，應認有撤銷發回更審之原因。
據上論結，應依刑事訴訟法第三百九十七條、第四百零一條，判決如主文。
中      華      民      國    九十一    年      四      月      四      日
                              最高法院刑事第三庭
                                  審判長法官  董  明  霈
                                        法官  林  茂  雄
                                        法官  王  居  財
                                        法官  張  祺  祥
                                        法官  石  木  欽
      右正本證明與原本無異
                                              書  記  官
中      華      民      國    九十一    年      四      月     十一     日
